臺灣臺北地方法院刑事判決　　　　　　　 94年度選訴字第1號
公　訴　人　臺灣臺北地方法院檢察署檢察官
被　　　告　庚○○
選任辯護人　黃金洙律師
　　　　　　劉怡秀律師
　　　　　　林政憲律師
上列被告因違反選舉罷免法案件，經檢察官提起公訴（九十二年
度選偵字第四號），本院判決如下：
    主    文
庚○○意圖使候選人不當選，以演講傳播不實之事，足以生損害
於他人，處有期徒刑貳月，如易科罰金，以銀元佰元即新臺幣
玖佰元折算壹日。
    犯罪事實
一、庚○○係上市公司英業達股份有限公司之董事長，在我國境
    內，具有相當程度之知名度，於中華民國第十屆總統副總統
    選舉競選期間（該次選舉係於民國八十九年三月十八日投票
    ），竟基於使當時為副總統候選人之丙○○（當時其所搭檔
    之總統候選人為陳水扁）不當選之不法意圖，於八十九年三
    月十三日上午陪同時任經濟部長之甲○○，在當時同為總統
    、副總統候選人之連戰及蕭萬長之宜蘭競選總部，並出席宜
    蘭縣商界團體之挺連（戰）大會上，以演講方式，傳播「丙○○曾警告廣達集團董事長戊○○除了陳水扁，不能支持其
    他候選人，否則不發工廠登記證給廣達公司在桃園三百億的
    投資案，林董事長向伊提及此事，表示相當為難，渠遂勸其
    暫時離開臺灣」等不實之事，足以生損害於丙○○（另涉誹
    謗部分，業據丙○○撤回告訴）。
二、案經丙○○向臺灣臺北地方法院檢察署檢察官提出告訴並經
    該署檢察官提起公訴。
    理    由
一、訊據被告庚○○矢口否認有何公訴人所指犯行，辯稱其當場
    並無演講如記者記載之內容，可能是因為其用台語演講，再
    加上媒體自己預設立場而造成引用之誤差，當時其僅大略表
    示雖然有請戊○○出來參加挺連（戰）大會，但戊○○表示
    因為丙○○也有請其支持陳水扁，如果現在出來支持連戰會
    左右為難，戊○○在桃園有三百億投資，擔心如果表態參與
    政治，也許會影響投資云云。查本件被告於八十九年三月十
    三日上午陪同時任經濟部長之甲○○，在當時同為總統、副
    總統候選人之連戰及蕭萬長之宜蘭競選總部，並出席宜蘭縣
    商界團體之挺連（戰）大會上且發表演講一情，業據被告自
    承無誤，翌日（即同月十四日），當時屬於國內三大報業之
    自由時報、中國時報及聯合報，並同時報導「丙○○曾警告
    廣達集團董事長戊○○除了陳水扁，不能支持其他候選人，
    否則不發工廠登記證給廣達公司在桃園三百億的投資案，林
    董事長向伊提及此事，表示相當為難，渠遂勸其暫時離開臺
    灣」等內容（相關刊載內容雖略有差異，但大意均如此），
    有八十九年三月十四日之自由時報、中國時報及聯合報各一
    份在卷可稽，此情已足認定。從而，本件所應審酌者，乃被
    告當時有無在該場地為該等內容之演講，以及若被告確實有
    為該等演講，其演講時主觀上是否有使其他組候選人（本案
    中即當時之副總統候選人丙○○）不當選之不法意圖。經查
    ：
  (一)就被告有無於現場演講如犯罪事實欄所載之言論部分：
  1.證人即時任自由時報記者之丁○○（八十九年三月十四日自
    由時報之報導，係其所發稿），於本院審理中證稱其聽得懂
    台語，平日也有使用台語，八十九年三月十四日自由時報之
    報導，係由其當場全程聽聞被告之演講後，所做之記載等語
    （見本院九十五年三月二十九日審判筆錄第二頁至第四頁）
    ；證人即時任中國時報記者之己○○（八十九年三月十四日
    中國時報之報導，係其所發稿），於本院審理中證稱其聽得
    懂台語，該篇報導應該是現場所發稿，而且該報導內不可能
    加註各人意見或是判斷，報導後事後也未被要求修正等語（
    見本院九十五年三月一日審判筆錄第二頁至第四頁）。是依
    當時在現場，且聽得懂台語之證人丁○○及己○○之證詞，
    足認被告當時在上開現場演講時，確實有講述如犯罪事實欄
    所載之言論，其所辯並未講述該等內容之演講，係因為其使
    用台語而造成引用上之誤會云云，並不足採。
  2.證人即時任經濟部長之甲○○於本院審理中固證稱在現場並
    未聽到被告用威脅、施壓或恐嚇之用語云云，惟其自承對被
    告發言之內容並無印象（見本院九十五年一月十六日審判筆
    錄第三頁至第五頁），但卻明白記得被告未用威脅、施壓或
    恐嚇之用語，此點顯與常情有違，參以其自承當日其似因有
    其他行程，所以雖與被告一起搭火車至宜蘭，但並未與被告
    一起離開等語（見本院九十五年一月十六日審判筆錄第五頁
    ），足認證人甲○○之記憶確因時間久遠而模糊不清，且也
    可能並未全程在場，故並不得以該證人之證詞而為被告有利
    之認定。又證人即時任宜蘭商界理事之乙○○雖於本院審理
    中證稱並未聽到被告當時有講「威脅、施壓」之類的話云云
    ，然其已證稱當日其乃負責招待之人，所以跑來跑去，並沒
    有辦法專心聽演講內容等語（見本院九十五年一月十六日審
    判筆錄第九頁至第十二頁），是同不得以該證人之證詞而為
    有利於被告之認定。
  3.綜上所述，依卷內證據所示，被告確實有於上開犯罪事實欄
    所載之時地，演講如上述犯罪事實欄之內容，此情已足認定
    ，被告所辯並未為該等內容之演講云云，並不足採。
  (二)就被告主觀上是否有使其他組候選人不當選之不法意圖部分
    ：
  1.證人戊○○於本院審理中，結證稱其是生意人，並不參與政
    治活動，當時其工廠都設在桃園，而丙○○時任桃園縣長，
    對其十分照顧，到其工廠參觀好幾次；當時中央是藍色的（
    按，指中央執政者為國民黨），其亦需要中央支持水電等，
    所以其覺得最好不要參與政治，而丙○○當時並未告訴其若
    正副總統選舉不支持其與陳水扁，廣達公司在桃園三百億之
    投資執照將不予核發等語（見本院九十六年三月二十八日審
    判筆錄第四頁至第五頁）；被告於本院審理中，亦供稱證人
    戊○○確實未說過丙○○表示若不支持丙○○，工廠執照將
    發不下來等語（見本院九十六年三月二十八日審判筆錄第三
    頁），足認證人戊○○確實未告知被告若不支持丙○○，將
    不予核發廣達公司在桃園之工廠登記證，此情已足認定。
  2.按個人之政治立場如何？表態或不表態？在自由民主社會中
    ，均應予以尊重，不應過分予以苛責，也不應因此即加諸各
    種色彩於其身上或給予其不同之對待。然話雖如此，持不同
    政治立場之人，並不應以不實虛構之事項抨擊不同政治立場
    之人，否則此等流言文化一經形成，不僅對該不同政治立場
    之人不公平，也會使在正常民主國家中，本應透過政策討論
    、辯論、政見提出等吸引選民支持之型態，轉變成以流言中
    傷他人以提昇己方支持度之情形，如此一來，實有礙國家政
    黨政治與責任政治之正常發展。本件被告為國內知名上市公
    司董事長，其所指戊○○亦係國內知名上市公司董事長，在
    社會上均具有相當高之知名度（以本件被告演講後翌日，當
    時屬國內三大報業之報紙均予大篇幅報導，即可證被告與戊○○確有相當之知名度），是被告對於自己於公開場合中，
    以演講方式，講述時為副總統候選人之丙○○警告戊○○不
    得支持其他組總統、副總統候選人，否則即不核發工廠登記
    證云云，主觀上確實足認其有使副總統候選人之丙○○不當
    選之意圖；況其又明知丙○○事實上並未對戊○○警告不得
    支持其他組總統、副總統候選人，否則即不核發工廠登記證
    ，更足認其確有該等不法意圖，此情已足認定，其所辯並無
    使其他組候選人不當選之不法意圖云云，並不足採。
  3.綜上所述，依卷內證據所示，本件被告確實有使時為副總統
    參選人丙○○不當選之不法意圖，此情已足認定，其所辯並
    無使他人不當選之不法意圖云云，並不足採。
二、核被告所為，係違反總統副總統選舉罷免法第九十條之罪，
    爰審酌被告犯後雖否認犯行，但仍積極尋求告訴人之原諒，
    並書具道歉函予告訴人，告訴人並具狀表示願意原諒被告，
    此有刑事陳報狀一紙在卷可稽（見臺灣臺北地方法院檢察署
    八十九年度他字第一○二八號卷第三十頁），足認被告犯後
    態度良好及其他一切情狀，從輕量處法定最輕刑之有期徒刑
    二月。另查，被告行為後，刑法第四十一條業於九十年一月
    十日修正公佈施行，於同年月十二日生效（下稱九十年修正
    前者為舊法，九十年時修正者為中間法），關於易科罰金折
    算標準中間法修正為同法條第一項前段「犯最重本刑為五年
    以下有期徒刑以下之刑之罪，而受六個月以下有期徒刑或拘
    役之宣告，因身體、教育、職業、家庭之關係或其他正當事
    由，執行顯有困難者，得以一元以上三元以下折算一日，易
    科罰金」，就形式上觀察，舊法與中間法顯有不同，應認為
    法律有變更，經比較該舊法與中間法之結果，九十年之舊法
    並未較有利於被告，應適用該次修正之中間法規定，得易科
    罰金，對被告較為有利。又該次修正之刑法第四十一條第一
    項關於易科罰金之規定，於九十五年七月一日修正施行之刑
    法第四十一條第一項前段（下稱新法）則規定：「犯最重本
    刑為五年以下有期徒刑以下之刑之罪，而受六個月以下有期
    徒刑或拘役之宣告者，得以新臺幣一千元、二千元或三千元
    折算一日，易科罰金」，茲比較九十五年修正前後中間法及
    新法對易科罰金折算標準，以九十年所修正公布施行之中間
    法規定，較有利於被告，爰本刑法第二條第一項，依該九十
    年所修正之中間法之刑法第四十一條第一項前段規定，與修
    正前罰金罰鍰提高標準條例第二條之規定，就本院所量處被
    告之刑，諭知易科罰金之折算標準。
據上論斷，依刑事訴訟法第二百九十九條第一項，總統副總統選
舉罷免法第九十條，修正後刑法第二條第一項前段、第十一條，
九十年修正之刑法第四十一條第一項前段，修正前罰金罰鍰提高
標準條例第二條，現行法規所定貨幣單位折算新臺幣條例第二條
，判決如主文。
本案經檢察官王志超到庭執行職務
中　　華　　民　　國　　96　　年　　4 　　月　　18　　日
                  刑事第七庭審判長法  官  梁耀鑌
                                  法  官  余明賢
                                  法  官  吳冠霆
以上正本證明與原本無異。
如不服本判決，應於判決送達後10日內向本院提出上訴狀（應抄
附繕本）。告訴人或被害人如對於本判決不服者，應具備理由請
求檢察官上訴，其上訴期間之計算係以檢察官收受判決正本之日
期為準。
                                  書記官  廖純瑜
中　　華　　民　　國　　96　　年　　4 　　月　　18　　日
附錄法條：
總統副總統選舉罷免法第90條
意圖使候選人當選或不當選，以文字、圖畫、錄音、演講或他法
，散布謠言或傳播不實之事，足以生損害於公眾或他人者，處五
年以下有期徒刑。
